【裁判字號】    94,上,240
【裁判日期】    950321
【裁判案由】    變更負責人名義
【裁判全文】
臺灣高等法院民事判決                   94年度上字第240號
上  訴  人  誠輝紡織有限公司
法定代理人  丙○○
訴訟代理人  莊勝榮律師
複 代 理人  賴瑩真律師
訴訟代理人  陳佳瑤律師
            謝宜雯律師
上  一  人
複代理人    甲○○
追 加 原告  丙○○
訴訟代理人  莊勝榮律師
被上訴人    乙○○
訴訟代理人  蕭萬龍律師
複代理人    張百欣律師
訴訟代理人  丁○○
上列當事人間請求變更負責人名義事件，上訴人對於中華民國94
年1月27日臺灣板橋地方法院93年度訴字第789號第一審判決提起
上訴，本院於95年3月7日言詞辯論終結，判決如下：
    主  文
原判決廢棄。
被上訴人應協同上訴人向經濟部變更登記誠輝紡織有限公司之董
事為丙○○，丙○○之出資額為新台幣壹佰貳拾陸萬捌仟元。
追加之訴駁回。
第一、二審訴訟費用由被上訴人負擔。
    事實及理由
一、按訴狀送達後，原告不得將原訴變更或追加他訴。但有下列
    各款情形之一者，不在此限：(三)擴張或減縮應受判決事項之
    聲明者。又在第二審為訴之變更或追加，非經他造同意，不
    得為之。但第255條第1項第2款至第6款情形，不在此限。又
    不變更訴訟標的，而補充或更正事實上或法律上之陳述者，
    非為訴之變更或追加。民事訴訟法第255條第1項第3款、第4
    46條、第256條分別定有明文。上訴人上訴原請求被上訴人
    應向經濟部變更登記誠輝紡織有限公司之負責人為丙○○，
    出資比率為百分之12.68。嗣於本院先後更正、擴張、減縮
    聲明，末請求：被上訴人應協同上訴人向經濟部變更登記誠
    輝紡織有限公司之董事為丙○○，出資額為新台幣（下同）
    126萬8,000元，揆諸首揭條文說明，核無不合，先予敘明。
    又上訴人於94年10月24日追加丙○○為原告，此與原訴之請
    求均以股東會、決議書為基礎事實，二訴之原因事實，有其
    社會事實之共通性及關聯性，而就原請求所主張之事實及證
    據資料，於追加之訴得加以利用，且無害於他造當事人程序
    權之保障（參照最高法院91年度台抗字第648號裁判），依
    民事訴訟法第446條第1項前段、第255 條第1項第2款之規定
    ，自應准許，併此敘明。
二、上訴人及追加原告起訴主張：
  (一)上訴人公司實際出資股東為訴外人盧慶塘、丙○○、張日昇
    、彭輝陽、丁○○（乙○○之夫），持股比例為盧慶塘18.5
    %、丙○○18.5%、張日昇7.5%、彭輝陽18.5 %、丁○○37%
    ，惟由丁○○負責辦理公司登記事宜時，卻將其妻即被上訴
    人乙○○登記為負責人（掛名）。於91年12月4日上訴人公
    司召開股東會，討論決議事項(1)董事改選公推董事長票選結
    果丙○○當選。(2)董事長交接訂12月底完成，交接內容包括
    帳冊、現金、應收應付票據及帳款、銀行存款簿。嗣於93年
    9月3日誠輝公司召開第5次股東會，會中確認股權比率，丙
    ○○同年9月7日召開第6次股東會，會中決議由丙○○任誠
    輝公司董事（負責人），並自該日起二個月內完成變更登記
    之相關手續。被上訴人雖已交付印章予上訴人，惟依經濟部
    公司之登記及認許辦法第16條第3項規定，上訴人至經濟部
    辦理變更負責人登記，尚須被上訴人配合親自簽名，被上訴
    人拒不履行更名登記資料之必要規定（親自簽名），以致無
    法變更登記丙○○為董事，上訴人請求被上訴人履行義務，
    協同辦理更名登記，符合股東會之決議，於法有據。
  (二)依91年2月19日協議書所載，丙○○持股比例為百分之18.5
    ，如依93年9月3日之股權確認書，丙○○股權則占百分之
    12.68，以登記資本額1,000萬元計算為126萬8,000元。而股
    權確認書中所載盧慶塘現金200萬元部分、鄭光陽500萬元、
    邱鳳興100萬元、徐月和200萬元，有銀行存摺可稽，另彭輝
    陽100萬元部分，有公司傳票可稽，因誠輝公司向彭輝陽借
    50萬元，該50萬元轉作股金，公司向盧慶塘借50萬元，該50
    萬元股金盧慶塘先代彭輝陽墊付，合計100萬元無誤。另李
    平程在  鈞院證稱，其為誠輝公司之股東，此與李平程於91
    年12月4日臨時股東以股東身份出席誠輝公司股東大會，及
    以股東身分出席91年第3次臨時股東會相符，復與丁○○93
    年6月10日律師函中以李平程為股東身分吻合，堪認李平程
    為誠輝公司股東。如李平程非股東，則丙○○出資額占
    14.71%，高於上訴人所主張之百分之12.68，是李平程是否
    為股東，亦不影響上訴人請求變更負責人名義；另93年9月3
    日第五次股東會股權確認書所載出資額均包括91年2月19日
    協議書所載之以債權當出資額，顯然公司之股東亦確認得以
    對訴外人群斌紡織有限公司（下稱群斌公司）之債權為出資
    額。縱認有限公司不得以債作股，則以現金出資計算，無論
    係依91年2月19日協議書或93年9月3日之股權確認書中之現
    金出資比例，丙○○之出資比例均高於上訴人所主張之百分
    之12.68。上訴人以出資額較少之12.68%（126萬8,000元）
    請求變更名義，未逾越出資額（登記資本額1,000萬元），
    爰依上開股東會議記錄，訴請判決如聲明所示。並聲明：(一)
    原判決廢棄。(二)被上訴人應協同上訴人向經濟部變更登記誠
    輝紡織有限公司之董事為丙○○，出資額為新台幣126萬
    8,000元。
三、被上訴人則以：追加原告丙○○與丁○○等人於91年2月19
    日簽訂協議書後，因丙○○等人對於葉榮斌、李平程等人是
    否為新公司之股東等諸多因素迭生爭議，因而無法依協議書
    之約定，逕行完成公司設立登記，當時為避免新公司之財務
    受到影響，方由丁○○以乙○○名義先行完成設立登記，上
    訴人公司係以被上訴人為惟一登記股東，丙○○尚非公司登
    記之股東，丙○○既非上訴人公司登記之股東，自無法登記
    為公司之董事，上訴人逕自請求被上訴人進行變更登記，顯
    與法不合；又上訴人主張本件請求之依據為91年12月4日之
    會議紀錄，然各股東改選董事長之決議，如何會使公司取得
    對於原董事長之變更登記請求權，實令人費解；另公司股東
    或以對群斌公司之債權為出資額，並未現金出資，於法未合
    ，另訴外人李平程、蔡秀臻究是否為公司股東？影響上訴人
    請求變更負責人名義；另無論係依91年2月19日協議書或93
    年9月3日股東會議，上訴人公司大、小印章等資料已於93年
    9 月7日第6次股東會議中，交付予曾瓊珠本人，此時丙○○
    本已得逕自辦理公司變更登記，無需被上訴人協同辦理，即
    便主管機關之作業規定增加法律本無之要件，丙○○應循行
    政救濟之管道進行處理，亦不應責令被上訴人負擔變更登記
    之義務，上訴人本件請求顯無保護之必要。另有限公司股權
    之登記係章程必要記載事項，而有限公司章程之變更需經全
    體股東之同意，上訴人公司股東會既已決議應將各股東記入
    股東名簿，上訴人僅請求將丙○○一人加入股東名簿，顯然
    與股東會之決議不符。至上訴人於原審時即清楚表明李平程
    非上訴人之股東，若李平程係公司之股東，則丙○○將對於
    第三人之貨款計入出資額，顯然已屬章程之必要記載事項，
    此時自應獲得李平程之同意，在李平程未同意之情況下，丙
    ○○之出資額如何可能特定等語，資為抗辯。並聲明：上訴
    駁回。
四、上訴人起訴主張誠輝公司原設立登記之董事為被上訴人，於
    91 年12月4日經股東會決議改選股東丙○○為董事，嗣於93
    年9 月3日召開第5次股東會，會中確認股權比率，並確認丙
    ○○出資比率為百分之12.68，同年9月7日召開第6次股東會
    ，會中決議由丙○○任誠輝公司董事（負責人），並自該日
    起二個月內完成變更登記之相關手續，被上訴人已於93年9
    月7日交付上訴人公司大、小印章等資料予追加原告丙○○
    之事實，業據上訴人提出公司變更登記表、91年12月4日臨
    時股東會紀錄、第5次股東會紀錄及第6次股東會紀錄（見原
    法院卷第44至45、15、82至89頁）為證，且為兩造所不爭執
    （見原法院卷第50、110至111頁），自堪信為真實。
五、上訴人及追加原告復主張依93年9月3日之股權確認書，丙○
    ○股權占百分之12.68，以登記資本額1,000萬元計算為126
    萬8,000元，被上訴人應協同上訴人向經濟部變更登記誠輝
    紡織有限公司之董事為丙○○，出資額為126萬8,000元等語
    。被上訴人則否認上情，並以前詞置辯，經查：
  (一)追加原告丙○○於91年2月19日與訴外人盧慶塘、張日昇、
    彭輝陽、丁○○簽立協議書，協議就訴外人群斌公司積欠丙
    ○○等人款項，以丙○○出資310萬元、張日昇出資200萬元
    、丁○○出資350萬元之方式共組誠輝紡織有限公司，接續
    原群斌公司之生產地點繼續營業，並訂出新成立公司之股權
    分配，丙○○持有百分之18.5，有協議書（見原法院卷第7
    至10頁）在卷可稽，且為被上訴人所不爭執。而依被上訴人
    所不爭執其真正之上訴人公司93年9月3日第5次股東會議股
    權確認書所載，丙○○之股權占百分之12.68；另上訴人公
    司資本額為1,000萬元，亦有公司基本資料查詢、有限公司
    變更登記表（見原法院卷第11、44頁）在卷足稽，是上訴人
    主張丙○○之股權占百分之12.68，以公司資本額計算，其
    出資額應登記為126萬8,000元，尚非無據。
  (二)被上訴人抗辯有限公司之出資不得以借款作為投資資本之依
    據云云。惟公司法有關有限公司出資之履行，於公司法第
    100條規定：「公司資本總額，應由各股東全部繳足，不得
    分期繳款或向外招募。」，並未限定有限公司股東之出資額
    須以現金為限，況如以現金出資額計算，依91年2月19日之
    協議書，丙○○之股權比例，則丙○○出資310萬元、張日
    昇出資200萬元、丁○○出資350萬元，合計860萬元，丙○
    ○出資比例為百分之36，亦高於其所請求之比資比例，況上
    訴人公司股權分配，係經公司股東於93年第5次股東會議核
    算確認，被上訴人亦有出席該次會議，除李平程未出席開次
    會議外，其餘股東皆在其各自會算比例後方簽名確認，有誠
    輝紡織有限公司93年第5次股東會開會記錄、股權確認書（
    見原法院卷第94、97頁）在卷可稽，該次會議復未有違反法
    令而無效或撤銷外，被上訴人辯稱不得以借款作為投資資本
    之依據云云，即屬無據。縱依被上訴人抗辯所稱，上訴人公
    司第5次股東會議股權確認書所載，上訴人公司現金出資共
    計2,290萬元（盧慶塘200萬元+張日昇200萬元+彭輝陽100萬
    元+丙○○310萬元+丁○○350萬元+李平程300萬元+鄭光陽
    500萬元+邱鳳興100萬元+徐月和230萬元=2,290萬元），以
    丙○○現金出資310萬元，占現金出資比例百分之13.54 （
    310/2290*100%=13.54%），亦高於上訴人所主張之股權比例
    百分之12.68；被上訴人雖辯稱訴外人葉榮斌之股權代表李
    坤鶴、彭德倉登記股權分別為百分之12、百分之13，合計百
    分之25，其餘股東股權比例合計百分之75，以此計算方式，
    丙○○現金出資比例即未達百分之12.68云云，惟訴外人葉
    榮斌並未有現金出資，其上開股權確認書核算之基礎除現金
    出資外，尚計入部分股東對群斌公司之借款、貨款債權，故
    葉榮斌始有百分之25之股權，被上訴人不得再將此部分與前
    開現金股權混為一談，被上訴人抗辯尚無足採。則93年第5
    次股東會決議既屬有效，於誠輝公司股東另行以現金出資為
    基礎會算同意變更股權比例前，丙○○之出資比例仍應以百
    分之12.68計算。
  (三)被上訴人又辯稱李平程未出席93年第5次股東會議，若李平
    程係公司之股東，則丙○○將對於第三人之貨款計入出資額
    ，應獲得李平程之同意云云。然李平程投資300萬元成為誠
    輝公司股東，並於91年12月4日即已出席誠輝公司股東會議
    ，業經本院訊問證人李平程屬實（見本院卷第44、45頁），
    亦有誠輝公司91年12月4日股東會議記錄（見原法院卷第15
    頁）可稽，並經誠輝公司93年第5次股東會議確認李平程之
    出資及股權比例，復為上訴人所不爭執（見本院卷第102頁
    ），自堪信李平程為上訴人公司股東，而李平程就上開股權
    確認書所載比例亦未於93年第5次股東會議後為爭執，則李
    平程之出資及股權比例依股權確認書所載，足堪認定。被上
    訴人另提出臺灣板橋地方法院檢察署檢察官94年度偵字第
    18888號起訴書（見本院卷第222頁）主張訴外人蔡秀蓁就其
    是否為誠輝公司股東地位有所爭執，此影響丙○○之股權比
    例云云，然蔡秀蓁另於原法院以丙○○為被告起訴請求損害
    賠償，經原法院以94年度訴字第1438號判決駁回蔡秀蓁之訴
    訟，依上開判決書第3頁兩造不爭執事項所載丙○○邀蔡秀
    蓁加入誠輝公司，蔡秀蓁同意後，指定由其夫鄭光陽為登記
    名義人等語，而誠輝公司業於93年第5次股東會議股權確認
    書將鄭光陽500萬出資額列入並計算股權比例，則蔡秀蓁之
    出資及股權比例業已確定，並不影響丙○○之股權比例。
  (四)被上訴人復辯稱其已交付丙○○公司印鑑章，上訴人已得自
    行辦理公司負責人變更登記，故無權利保護必要云云。惟依
    公司之登記及認許辦法（見本院卷第204至206頁）第16條第
    3項規定：「無限、兩合及有限公司所檢附之股東同意書正
    本，應經股東親自簽名，並蓋具留存公司登記主管機關之公
    司印鑑章。」，故有限公司辦理本法所規定之各類登記事項
    ，所檢附之股東同意書正本，應經股東親自簽名。而被上訴
    人僅交付印鑑章而未簽名（見本院卷第92頁），自不符公司
    之登記及認許辦法之規定，被上訴人既拒絕簽名，上訴人請
    求被上訴人偕同辦理登記，自非無權利保護之必要。
  (五)被上訴人另辯稱誠輝公司各股東在股權未明及公司財務不透
    明下產生各種紛爭，正本清源之途本應將全部股東權益加以
    確認並依股東會之決議召集股東會並按月交付財務報表云云
    ，然上訴人公司已於93年第5次股東會議確認股權，該次會
    議亦無無效或得撤銷而經股東撤銷決議之情形，如前所述，
    上開會議自應有效，被上訴人如認股權未明或公司財務不透
    明而有疑意，為另一法律問題，應另循其他法律途逕解決，
    故被上訴人所辯，並不足採。
  (六)兩造均陳明向經濟部申請變更負責人及股權登記，應由上訴
    人為之，不得由丙○○個人為之（見本院卷第145頁），則
    上訴人主張由上訴人請求被上訴人偕同上訴人向經濟部變更
    登記誠輝紡織有限公司之董事為丙○○，出資額為126萬
    8,000元（見本院卷第145頁），為有理由，追加之訴，非有
    理由，不應准許。
六、綜上所述，上訴人主張丙○○為上訴人公司董事長，股權占
    百分之12.68，以登記資本額1,000萬元計算為126萬8,000元
    為可採，被上訴人抗辯為無可取。從而，上訴人本於股東會
    議記錄，請求被上訴人協同上訴人向經濟部變更登記誠輝紡
    織有限公司之董事為丙○○，出資額為126萬8,000元，為有
    理由，應予准許。原審為上訴人敗訴之判決，尚有未洽。上
    訴意旨指摘原判決不當，求予廢棄改判，為有理由。爰由本
    院予以廢棄改判，如主文第2項所示。另追加之訴，非有理
    由，應予駁回。
七、本件事證業已明確，兩造其餘主張陳述及所提之證據，經本
    院審酌後，認均不足以影響本判決之結果，均毋庸再予論述
    ，另上訴人於原審另追加被告丁○○、李平程，經原法院裁
    定駁回上訴人之追加，經上訴人提起抗告，嗣於本院94年4
    月28日當庭以言詞撤回抗告並經記明於筆錄（見本院卷第21
    頁、本院94年度抗字第690號卷第8頁），即生撤回之效力，
    本院對此撤回之部分，毋庸加以裁判，附此說明
八、據上論結，本件上訴為有理由，追加之訴為無理由，依民事
    訴訟法第450條、第78條，判決如主文。
中    華    民    國    95    年    3    月    21   日
                  民事第十三庭審判長法  官 陳昆煇
                                    法  官 陳駿璧
                                    法  官 李錦美
正本係照原本作成。
如不服本判決，應於收受送達後20日內向本院提出上訴書狀，其
未表明上訴理由者，應於提出上訴後20日內向本院補提理由書狀
（均須按他造當事人之人數附繕本）上訴時應提出委任律師或具
有律師資格之人之委任狀；委任有律師資格者，另應附具律師資
格證書及釋明委任人與受任人有民事訴訟法第466條之一第一項
但書或第二項（詳附註）所定關係之釋明文書影本。
中    華    民    國    95    年    3     月    21    日
                                    書記官 明祖全
附註：
民事訴訟法第四百六十六條之一（第一項、第二項）：
對於第二審判決上訴，上訴人應委任律師為訴訟代理人。但上訴
人或其他法定代理人具有律師資格者，不在此限。
上訴人之配偶、三親等內之血親、二親等內之姻親，或上訴人為
法人、中央或地方機關時，其所屬專任人員具有律師資格並經法
院認為適當者，亦得為第三審訴訟代理人。


司法院資訊處製作；財團法人民間司法改革基金會備份。
